【裁判字號】    90,交抗,493
【裁判日期】    901212
【裁判案由】    違反道路交通管理處罰條例
【裁判全文】
臺灣高等法院刑事裁定                              九十年度交抗字第四九三號
    抗  告  人
    即受處分人  甲○○○
    抗  告  人
    即異 議 人  乙○○
右抗告人等因違反道路交通管理處罰條例案件，不服臺灣台北地方法院中華民國九十
年十月二十九日裁定，提起抗告，本院裁定如左：
    主  文
抗告駁回。
    理  由
壹、甲○○○部分：
甲、原處分案號北市裁三字第車裁二二－ＡＨ0000000號部分：
一、按禁止臨時停車線為紅色實線，用以指示禁止臨時停車路段，道路交通標誌標線
    號誌設置規則第一百六十九條第一項、第二項定有明文，而汽車駕駛人在禁止臨
    時停車處所停車者，處新台幣（以下同）六百元以上一千二百元以下罰鍰，道路
    交通管理處罰條例第五十六條第一項第一款定有明文。又民國九十年一月十七日
    總統修正公布之道路交通管理處罰條例部分條文，經行政院於九十年四月三日以
    台九十交字第０一九三一七號令發布修正後之該條例自九十年六月一日起施行，
    惟本件以下所述及之道路交通管理處罰條例第五十六條第一項第一款、第六十條
    第二項第三款規定並未在該條例於九十年一月十七日公布時作任何之修正，故本
    件以下所稱之該條例第五十六條第一項第一款及第六十條第二項第三款，即無區
    分新舊法之必要，先予敘明。而逕行舉發違反道路交通管理事件，經汽車所有人
    依通知單之應到案日期前到案，並告知違規駕駛人姓名、身分證統一編號及住址
    者，處罰機關應即另行通知違規駕駛人到案依法處理；逾應到案日期，處罰機關
    應依道路交通管理處罰條例第八十五條第三項規定處罰該汽車所有人，違反道路
    交通管理事件統一裁罰標準及處理細則第二十四條亦定有明文，易言之，如汽車
    駕駛人在劃設有紅色實線表示禁止臨時停車之路段停車，為警當場攔停者，處罰
    機關固應對汽車之駕駛人為處罰，惟若舉發機關並非當場對該部汽車攔停，而係
    依違反道路交通管理事件統一裁罰標準及處理細則第二十三條第一項第三款「違
    規停車而駕駛人不在現場」及同條項第五款規定以科學儀器取得違規證據資料（
    如照相機或測速器）逕行舉發者，此際舉發機關只能依上開處理細則第二十三條
    第二項規定對汽車所有人為掣單舉發，而如經舉發之汽車所有人在舉發通知單上
    所載之應到案日期前到案，並告知處罰機關該名在紅線停車之汽車違規駕駛人姓
    名、身分證統一編號及住址者，處罰機關應即依前開細則第二十四條規定處罰該
    名違規駕駛人，而如汽車所有人未於應到案日期前到案或雖於應到案日期前到案
    ，而未告知處罰機關實際之違規駕駛人者，處罰機關仍應依道路交通管理處罰條
    例第八十五條第三項「本條例關於車輛駕駛人之處罰，如應歸責於車輛所有人者
    ，處罰車輛所有人」規定，對車輛所有人加以處罰。
二、抗告意旨略以：（一）、道路交通管理處罰條例第八十五條第三項：「本條例關
    於車輛駕駛人之處罰，如應歸責於車輛所有人者，處罰車輛所有人」之規定，旨
    在闡明該法處罰之對象係行為人，而違反道路交通管理事件統一裁罰標準及處理
    細則第九十二條僅概括授權行政機關訂定相關施行細則，僅能就執行法律有關之
    技術性與細節性事項在未逾越母法規定之限度內為規定，該細則第二十三條第一
    項第三款、第二十四條逕行舉發之規定，即屬之，從而若受處分人或實際行為人
    （駕駛人）於裁罰處分確定前已向主管機關表示孰為實際行為人者，主管機關即
    應對實際行為人為處分。現行原處分機關以應到案日期為準，決定處罰車輛所有
    人或駕駛人，一旦逾越應到案日期，即不准當事人表示意見而一律以車輛所有人
    為受處分人，顯違反該條例第五十六條、第六十條及第八十五條之立法本旨。本
    件抗告人甲○○○及張惠貞已於裁罰處分確定前向原處分機關陳述原委，是應以
    實際之駕駛人張惠貞為受處分人﹔（二）、道路交通管理處罰條例第九十條規定
    違反該條例之行為應於行為成立之日起三個月內為舉發，該舉發期間應係指原處
    分機關之裁罰期間，而非指警方舉發之時間，否則，一旦經警方舉發，而台北市
    交通事件裁決所若怠於以書面作成裁罰處分，則裁罰期間將永無時效消滅之日，
    顯與法安定性及行政法上比例原則大相齟齬；（三）、警察機關作成之舉發通知
    書若定性為行政處分，應屬無效之行政處分，蓋交通勤務警察僅有執行稽查與違
    規紀錄之職權，並無處分權限，又縱認為舉發通知書為任意性之行政處分，則依
    行政程序法第十五條之規定，應有法律授權，而台北市交通裁決所既未授權警察
    機關復無法律規定，故警察機關實無裁罰權限，從而依行政程序法第一百十一條
    第六款規定，未經授權而缺乏事物權限者，該行政處分無效；又若定性為觀念通
    知者，則舉發通知書不發生任何法律上效力，是本件警察機關未具事物權限以通
    知書代替行政處分，顯屬違背道路交通管理處罰條例及行政程序法之規定。
三、經查：（一）、按行政機關行使公權力，就特定具體之公法事件所為對外發生法
    律上效果之單方行政行為，皆屬行政處分，不因其用語、形式以及是否有後續行
    為或記載不得聲明之文字而有異，若行政機關以通知書名義製作，直接影響人民
    權利義務關係，且實際上已對外發生效力者，縱仍有後續處分，亦仍屬行政處分
    ，司法院大法官釋字第四二三號解釋可資參照。是本件警察機關所為之舉發通知
    書為行政處分，要無疑義﹔（二）、本件抗告人即受處分人甲○○○所有之車號
    Ｚ二－一七九一號自用小客車，於八十九年十一月十九日上午十時四十三分許，
    在台北市○○區○○街道路上劃設有紅色實線表示禁止臨時停車之路段停車，而
    駕駛人不在現場，經台北市政府警察局南港分局交通分隊（以下稱南港分局）員
    警彭孟麒當場以拍照之方式採證，並以抗告人甲○○○所有該部車號汽車有違反
    前揭道路交通管理處罰條例第五十六條第一項第一款規定之行為掣單舉發，舉發
    單位即南港分局已於八十九年十二月四日將舉發通知單送達於抗告人甲○○○，
    並由抗告人甲○○○之配偶張水池蓋章收受，此業經原審向台灣北區郵政管理局
    查明，此有該局於九十年七月二十日函覆暨所附之掛號函件收執聯附卷可稽（參
    原審卷第四六頁、第四七頁），由該收執聯上清晰可見張水池之印章，即無抗告
    人甲○○○所稱之舉發單位未於三個月內完成舉發對外送達之情，其所辯尚難認
    為可採；（三）、抗告人甲○○○於此部分違規行為之應到案日期前即已收受前
    開舉發通知單，其如欲主張該部汽車為警舉發當時之實際駕駛人為其女乙○○，
    即應於應到案日期前向原處分機關告知乙○○之確實年籍資料，此業經原審曉諭
    應提出證據以實其說，惟迄原審為裁定時，已等待有四月餘之時間，抗告人甲○
    ○○猶未提出，抗告人甲○○○既未於應到案日期前向原處分機關告知該部汽車
    為警舉發當時之實際駕駛人年籍，揆諸首揭說明，即應就汽車所有人即抗告人甲
    ○○○為裁罰；（四）、綜上所述，抗告人甲○○○所有之前揭車號汽車確有在
    劃設有紅色實線表示禁止臨時停車之道路上停車之違規行為，且抗告人甲○○○
    於應到案日期前合法收受舉法通知單之送達，又未於應到案日期前到案，原審以
    原處分機關依前揭道路交通管理處罰條例第五十六條第一項第一款、第八十五條
    第三項及違反道路交通管理事件統一裁罰標準及處理細則第二十四條、第四十四
    條第一項規定，就抗告人甲○○○所有前開車號汽車此部分之違規行為逕行裁處
    該部汽車之所有人即抗告人甲○○○罰鍰一千二百元，核無違誤，而駁回其此部
    分之異議，核無不合，抗告人仍執陳詞，提起抗告，為無理由，應予駁回。
乙、原處分案號北市裁三字第車裁二二－ＡＩ0000000號部分：
一、按劃設於道路上，設於已設有「停車再開」標誌或設有號誌之交岔路口，鐵路平
    交道或行人穿越道之前方及左彎待轉區之前端，寬三十至四十公分之白色實線，
    為停止線，用以指示行駛車輛停止之界限，車輛停止時，其前懸部分不得伸越該
    線，道路交通標誌標線號誌設置規則第一百七十條第一項、第二項定有明文，又
    汽車駕駛人，駕駛汽車不遵守道路交通標誌、標線、號誌之指示者，處九百元以
    上一千八百元以下罰鍰，道路交通管理處罰條例第六十條第二項第三款定有明文
    。而如前所述，逕行舉發違反道路交通管理事件，經汽車所有人依通知單之應到
    案日期前到案，並告知違規駕駛人姓名、身分證統一編號及住址者，處罰機關應
    即另行通知違規駕駛人到案依法處理；逾應到案日期，處罰機關應依道路交通管
    理處罰條例第八十五條第三項規定處罰該汽車所有人，違反道路交通管理事件統
    一裁罰標準及處理細則第二十四條亦定有明文，易言之，如汽車駕駛人在道路上
    駕駛汽車，超越停止線臨時停車等候紅綠燈號誌之變換，為警當場攔停者，處罰
    機關固應對汽車之駕駛人為處罰，惟若舉發機關並非當場對該部汽車攔停，而係
    依違反道路交通管理事件統一裁罰標準及處理細則第二十三條第一項第五款規定
    以科學儀器取得違規證據資料（如照相機或測速器）逕行舉發者，此際舉發機關
    只能依上開處理細則第二十三條第二項規定對汽車所有人為掣單舉發，而如經舉
    發之汽車所有人在舉發通知單上所載之應到案日期前到案，並告知處罰機關該名
    在超越停止線臨時停車之汽車違規駕駛人姓名、身分證統一編號及住址者，處罰
    機關應即依前開細則第二十四條規定處罰該名違規駕駛人，而如汽車所有人未於
    應到案日期前到案或雖於應到案日期前到案，而未告知處罰機關實際之違規駕駛
    人者，處罰機關仍應依道路交通管理處罰條例第八十五條第三項規定，對車輛所
    有人加以處罰。
二、抗告意旨如前所述。
三、經查：（一）、本件抗告人即受處分人甲○○○所有之車號Ｚ二－一七九一號自
    用小客車，於九十年二月二日下午二時五十八分許，在台北市○○區○○街與和
    平東路設有號誌之交岔路口，其行進方向為紅燈，詎竟未在道路上所劃設之停止
    線後方停車，而伸越該停止線在該停止線之前方停車等待燈號變換，而為設於路
    旁之固定桿相機拍照採證，嗣經台北市政府警察局信義分局交通分隊（以下稱信
    義分局）員警以抗告人所有該部車號汽車有違反前揭道路交通管理處罰條例第六
    十條第二項第三款規定之行為掣單舉發，嗣舉發單於應到案日期九十年三月三十
    日前之九十年三月六日送達於抗告人甲○○○，而由抗告人甲○○○之子張榮喬
    蓋章代為收受，此業經原審向台灣北區郵政管理局查明，有該局於九十年八月十
    四日函所檢附之掛號函件收執聯附卷可稽（參原審卷第五一、五二頁）；（二）
    、抗告人甲○○○未於應到案日期提出證據以證該部汽車為警舉發當時之實際駕
    駛人為其女乙○○，復未向原處分機關告知乙○○之確實年籍資料，抗告人甲○
    ○○已不得再主張其所有該部車號汽車為警舉發當時之實際駕駛人為其女乙○○
    ，已如前述；（三）、綜上所述，抗告人甲○○○所有之前揭車號汽車確有在道
    路上所劃設之停止線，超越該停止線臨時停車之違規行為，且抗告人甲○○○於
    應到案日期前合法收受舉法通知單之送達，又未於應到案日期前到案，原審以原
    處分機關依前揭道路交通管理處罰條例第六十條第二項第三款、第八十五條第三
    項及違反道路交通管理事件統一裁罰標準及處理細則第二十四條、第四十四條第
    一項規定，就抗告人甲○○○所有前開車號汽車此部分之違規行為逕行裁處該部
    汽車之所有人即抗告人甲○○○罰鍰一千八百元，核無違誤，而駁回抗告人甲○
    ○○此部分之異議，並說明本來汽車駕駛人駕駛汽車違反道路交通管理處罰條例
    第六十條第二項第三款規定者，除應依該條所規定之罰鍰處罰外，尚需予記違規
    點數一點，道路交通管理處罰條例第六十三條第一項第一款定有明文，惟違規記
    點之實益乃在於累積記點達一定之點數可吊扣或吊銷行為人之駕駛執照，而本件
    抗告人甲○○○並未考領任何駕駛執照，故原處分機關乃未於此份裁決書對於為
    記違規點數之處罰等語，核屬正當，抗告人甲○○○此部份抗告為無理由，應予
    駁回。
貳、乙○○部分：
一、抗告意旨略以：抗告人張惠貞於提起本件異議前，已與抗告人甲○○○共同向主
    管機關即台北市交通事件裁決所提出申訴，表示駕駛人實係抗告人張惠貞，請求
    移轉對張惠貞為處分，就北市裁三字第車裁二二－ＡＩ0000000號裁決書
    ，已於作成裁罰處分前陳述，就北市裁三字第車裁二二－ＡＨ0000000號
    裁決書，亦已於確定前向原處分機關陳述原委，是原處分機關不應罔顧事實強令
    汽車所有人甲○○○承擔裁罰處分，又抗告人張惠貞申請原處分機關對其處分遭
    拒，屬消極之行政處分之受處分人，並非無當事人適格，原裁定應屬有誤云云。
二、按受處分人不服道路交通管理處罰條例第八條主管機關所為之處罰者，固得依同
    條例（舊法）第八十七條第一項規定，於收到裁決書之翌日起十五日內（新法為
    二十日），向管轄地方法院聲明異議，惟於訴訟上得為聲明異議之主體者，乃限
    於該條例第八條之主管機關所處罰之受處分人，如非為受處分人聲明異議，即難
    認其異議合於法律上之程式。查本件原處分機關前開二個案號裁決書裁決對象之
    受處分人為均為抗告人甲○○○，而非抗告人乙○○，已如前述，核諸前揭說明
    ，原審以抗告人乙○○之聲明異議不合法律上之程式，且無從補正，而駁回其異
    議，核無不合，抗告人張惠貞仍執陳詞，提起抗告，為無理由，應予駁回。
據上論斷，應依道路交通案件處理辦法第二十五條、第二十六條，刑事訴訟法第四百
十二條，裁定如主文。
中      華      民      國    九十      年    十二      月    十二      日
                              臺灣高等法院刑事第十五庭
                                  審判長法  官  房  阿  生
                                        法  官  雷  元  結
                                        法  官  鄧  振  球
右正本證明與原本無異。
不得再抗告。
                                        書記官  洪  秋  帆
中      華      民      國    九十      年    十二      月    十三      日


司法院資訊處製作；財團法人民間司法改革基金會備份。
